【裁判字號】    97,上易,391
【裁判日期】    970502
【裁判案由】    妨害公務
【裁判全文】
臺灣高等法院刑事判決                 97年度上易字第391號
上  訴  人  臺灣臺北地方法院檢察署檢察官
被      告  甲○○
選任辯護人  許朝昇律師
上列上訴人因被告妨害公務案件，不服臺灣臺北地方法院96年度
易字第1047號，中華民國96年12月25日第一審判決（起訴案號：
臺灣臺北地方法院檢察署95年度偵字第6851號），提起上訴，本
院判決如下：
    主  文
原判決撤銷。
甲○○共同於公務員依法執行職務時，當場侮辱，處有期徒刑肆
月，如易科罰金，以銀元佰元即新臺幣玖佰元折算壹日；減為
有期徒刑貳月，如易科罰金，以銀元參佰元即新臺幣玖佰元折算
壹日。
    事  實
一、朱王忠（經原審判決有期徒刑四月，減為有期徒刑二月確定
    ）係朱陽俊、朱英鷹之父，與戴宛俞、程天賜（朱英鷹、戴
    宛俞、程天賜原審另行審結）均係臺北市○○區○○街47之
    12號公有萬和市場之攤商。緣臺北市政府建設局（已於民國
    96年9月11日更名為臺北市政府產業發展局）於93年2月12日
    公告公有萬和市場自93年6月1日起停止使用，並自同年3月1
    日起停收攤位租金，請各攤位承租人於市場停止使用前10日
    騰空市場攤位。朱王忠與甲○○、戴宛俞、程天賜、朱英鷹
    明知臺北市市場管理處於93年8月6日，以北市市一字第0933
    1292000 號函通知將於同年月31日上午辦理公有萬和市場停
    水、停電並封閉市場場地，上開市場內攤商應於同年月20日
    前將私人財物自行搬離事宜，渠等於93年8月31日上午9時30
    分許，在上址見臺北市市場管理處第四區零售市場辦公室主
    任乙○○率員依法執行封閉市場之公務，竟共同基於侮辱公
    務員之犯意聯絡，由朱王忠、戴宛俞、程天賜、朱英鷹以向
    乙○○、在場執行公務之萬和市場管理員林碧芬、臺北市市
    場管理處駐衛警小隊長蘇中川丟擲雞蛋之方式，當場侮辱前
    開依法執行職務之公務員（朱王忠、戴宛俞、程天賜、朱英
    鷹涉犯公然侮辱罪部分未據告訴）。
二、案經乙○○訴由臺北市政府警察局文山第二分局報告請臺灣
    臺北地方法院檢察署檢察官偵查後聲請以簡易判決處刑，原
    審認不宜以簡易判決處刑，改依通常程序審理。
    理  由
壹、證據能力部分：
一、按被告以外之人於審判外之言詞或書面陳述，除法律有規定
    者外，不得作為證據，刑事訴訟法第159條第1項定有明文；
    復按被告以外之人於偵查中向檢察官所為之陳述，除顯有不
    可信之情況者外，得為證據，同法第159條之1第2 項亦有規
    定；另按被告以外之人於審判外之陳述，雖不符前4 條之規
    定，而經當事人於審判程序同意作為證據，法院審酌該言詞
    陳述或書面陳述作成時之情況，認為適當者，亦得為證據；
    當事人、代理人或辯護人於法院調查證據時，知有第159 條
    第1 項不得為證據之情形，而未於言詞辯論終結前聲明異議
    者，視為有前項之同意；同法第159條之5規定甚明。
二、經查，本案據以認定被告甲○○犯罪事實之證據，其中告訴
    人乙○○於警詢及偵查中指訴，固係被告以外之人於審判外
    所為之言詞陳述，然被告未於言詞辯論終結前聲明異議，本
    院審酌上開告訴人言詞陳述作成之情況，相關陳述人均未曾
    主張非出於任意性或不正取供，足信作成時之情況，應無違
    法或不當情事，因而認為適當，依刑事訴訟法第159條之5規
    定，該等言詞陳述具備證據能力而得作為證據。至其餘書面
    證據資料（詳後述），經本院於最後審理期日就上開書面證
    據資料逐一提示並告以要旨，至本件言詞辯論終結前，被告
    就此部分證據之證據能力未聲明異議，亦查無違反法定程序
    取得之情形，依刑事訴訟法第15 9條之5第2項之規定，得作
    為證據，合先敘明。
貳、實體部分：
一、訊據被告固坦承有於上開時地在場，惟矢口否認有何妨害公
    務犯行，辯稱：原在萬和市場辦公室與主任秘書及萬和里里
    長等人協調，事後才到場，並未為何妨害公務行為，也未阻
    止相關公務人員執行職務，現場的人不是伊帶去的，並無共
    謀妨害公務等語。經查：
  (一)被告甲○○於台灣台北地方法院檢察署94年度偵字第13540
    號對告訴人乙○○為傷害告訴時，自承市場的人推我維持抗
    爭的秩序等語（見偵卷第38頁），而證人即台北市市場管理
    處駐衛警詹濟行於偵查中亦結證稱：甲○○他是會長，在現
    場帶頭起鬨，口頭咆哮阻止我們，要我們不要馬上（執行）
    等語（見偵卷第79頁），是被告甲○○於本次抗爭中，確處
    於主導之地位，迨屬無疑。再參諸，告訴人乙○○於原審審
    理結證稱：伊稱這裡面伊只認識被告甲○○，被告甲○○在
    執行前就跟我們管理員說執行當天要他們離我遠一點，因為
    要給我好看等語（見原審卷一第36頁反面、第37頁），核與
    證人即市場管理員林碧芬於原審審理中結證稱：「我一下車
    時，甲○○就直接跟我說『管理員你要稍微遠離乙○○，他
    要給他好看』，事後我就直接跟我們的長官任仲明及駐警詹
    濟行說『你們稍微注意一下謝主任的安全』」等語（見原審
    卷第60頁），是被告甲○○對於其他被告朱王忠、朱英鷹、
    戴宛瑜、程天賜等人將採取何種之抗爭手段，及將造成如何
    之結果，早有謀議，否則當不致有提醒其他市場管理員勿靠
    近告訴人乙○○以免遭池魚之殃之情，況且被告甲○○本身
    亦為該市場內之攤商，復與同為攤商之同案被告朱王忠、朱
    英鷹間有屬親屬關係，與同案被告戴宛瑜尚有攤位轉租之租
    賃關係存在，利害與共，關係緊密，被告甲○○與同案被告
    朱王忠、朱英鷹、載宛瑜、程天賜有犯意連絡、行為分擔自
    明。是被告甲○○辯稱：同案被告朱王忠、朱英鷹、戴宛瑜
    以及程天賜等人之抗爭行為非其所召集，顯係卸責之詞，不
    足採信。
  (二)再按共同正犯實施犯罪，係在合同意思範圍以內，各自分擔
    犯罪行為之一部，相互利用他人之行為，以達其犯罪之目的
    ，故共同正犯間，非僅就其自己實施之行為負其責任，在犯
    意聯絡之範圍內，對於他共同正犯所實施之行為，亦應共同
    負責（最高法院26年滬上字第107號、28年上字第3110 號、
    32年上字第1905號等判例意旨參照），而本件同案被告朱王
    忠、朱英鷹、載宛瑜、程天賜等人確於告訴人乙○○執行公
    務中以丟擲雞蛋之方式當場侮辱公務員之情，業據告訴人即
    證人乙○○於歷次警詢及偵查中指訴綦詳，告訴人乙○○於
    警詢中先指稱：被告朱王忠於上開時間，在第61號攤位旁，
    丟擲雞蛋砸到伊後背等語，復於偵訊及原審審理中證稱：被
    告朱王忠有用雞蛋丟伊等語，核與證人蘇中川於原審審理中
    結證稱：被告朱王忠有拿雞蛋丟過來之證述相符，另證人林
    碧芬亦於原審審理中結證稱：被告朱王忠在市場內有向其丟
    擲雞蛋，並打到其左肩等語屬實，而同案被告朱王忠亦不否
    認手中持握雞蛋之事實，並有被告朱王忠（身穿花色長袖襯
    衫）手持雞蛋向前推擠並遭甲○○（身穿粉紅色T 恤）阻擋
    之照片（見原審卷一第167、168、170 頁）、被告手持雞蛋
    欲砸證人林碧芬（身穿藍色短袖上衣）之照片（見偵卷第51
    頁、原審卷一第171頁、卷二第72、73 頁）、告訴人身染蛋
    汁之照片（同偵卷第43頁）在卷可稽。而同案被告朱英鷹於
    原審審理時亦不否認有投擲雞蛋之情，另同案被告程天賜曾
    出手欲毆打告訴人乙○○為警推開之情，亦據原審調閱現場
    蒐證錄影帶勘驗屬實（見原審卷第57頁），另同案戴宛瑜亦
    在現場咆哮之情，亦據證人詹濟行於原審審理中結證明白（
    見原審卷一第231 頁），而本件告訴人乙○○及證人林碧芬
    等員確係依法執行公有萬和市場停水、停電並封閉市場場地
    之公務，業據證人即臺北市市場管理處主任秘書王振霄證述
    明確，並有臺北市市場管理處93年8月6日北市市一字第0933
    1292000號函、臺北市市場管理處93年8月27日北市市一字第
    09331560200號函暨附件93年8月27日會議紀錄、臺北市政府
    建設局93年2月12日北市市一字第09330061000號公告、執行
    專案報告、93年8 月31日辦理萬和市場停止使用及停水、停
    電、停電信、封閉場地執行紀錄、切結書、現場圖在卷可稽
    ，是同案被告朱王忠、朱英鷹、載宛瑜、程天賜確有於公務
    員執行職務時，為當場侮辱公務員之行為，甚為明確。
  (三)至證人詹濟中於原審審理中結證稱：被告甲○○只有叫我們
    不要那麼快執行，聲音很大，因為現場很亂等語，並稱：被
    告是溫和的在溝通，並未妨礙執行，僅口頭溝通希望慢一點
    執行，並未妨礙公務等語（見原審卷一第229頁背面、第231
    頁），證人蘇中川於偵訊中僅稱：被告是用嘴巴說不要這麼
    快阻止我們搬，並於審理時結證稱：被告甲○○未為妨害公
    務行為等語（見原審卷一第232 頁背面）。證人即臺北市市
    場管理處第一科科長蘇順建於審理中復證稱：被告當時與渠
    協調溝通，稱公文寫明上午11時才執行，為何9 時30分即開
    始動作，渠有告知僅針對已繳回的攤商作封門動作，被告甲
    ○○有瞭解渠之意等語（見原審卷一第226 頁背面）。依此
    ，被告甲○○固未實際從事於強暴、脅迫或侮辱公務員行為
    之實行，然如前述，被告甲○○於本次抗爭行為即居於主導
    之地位，復與同案被告朱王忠、朱英鷹、載宛瑜、程天賜關
    係密切、利害與共，而有犯意連絡之情，被告甲○○自應就
    同案被告朱王忠、朱英鷹、載宛瑜、程天賜等人所為當場侮
    辱執行公務之人員之妨害公務犯行，同負共犯之責。至證人
    林碧芬雖於審理中另證稱：「後來我就陪著乙○○走出去外
    面，在走進市場另1 個入口，朱王忠他那時在市場內也拿著
    雞蛋對著我丟，打中我的左肩，後來要打第2 個時，甲○○
    就替我擋住」、「只記得甲○○比較理性，其他的人都不斷
    的鼓譟叫囂」、「在執行時，被告沒有作人身攻擊，是在旁
    邊對他們的人說：『你們不要再攻擊她了』，並對議員的助
    理、里長等長官說：『不准她過來這裡執行，如果她再執行
    ，出事情我也沒有辦法』，被告並沒有為妨害公務的行為等
    語。然如前述，被告甲○○即與同案被告朱王忠、朱英鷹、
    載宛瑜、程天賜等人有犯意連絡在先，且已發生侮辱公務員
    之行為，縱使被告甲○○表現尚屬理性，亦無解其應負共同
    妨害公務之罪責。綜此，被告甲○○與同案被告朱王忠、朱
    英鷹、載宛瑜、程天賜等人即有犯意連絡，已如前述，是對
    於共同正犯所實行之行為，自應同負共犯之責。綜此，被告
    甲○○之犯行堪以認定，應依法論科。
二、查被告甲○○行為後，刑法部分條文業於94年1月7日修正，
    同年2月2日公布，95年7月1日施行，修正後即現行刑法第2
    條第1 項規定：「行為後法律有變更者，適用行為時之法律
    ，但行為後之法律有利於行為人者，適用最有利於行為人之
    法律。」，上開規定乃與刑法第1 條罪刑法定主義契合，而
    貫徹法律禁止溯及既往原則，係規範行為後法律變更所生新
    舊法律比較適用之準據法，是刑法第2 條本身雖經修正，但
    刑法第2 條既屬適用法律之準據法，本身尚無比較新舊法之
    問題，應一律適用裁判時之現行刑法第2 條規定以決定適用
    之刑罰法律，合先敘明。又以本次刑法修正之比較新舊法，
    應就罪刑有關之一切情形，綜其全部罪刑之結果而為比較，
    最高法院95年5月23日95年度第8次刑庭會議決議可資參照。
    經查：
  (一)修正前刑法第33條第5 款關於主刑之罰金部分原規定：「罰
    金：（銀元）一元以上。」，並依罰金罰鍰提高標準條例第
    1 條前段規定提高10倍，亦即須量處新臺幣30元以上之刑度
    ，修正後同條款則規定為：「罰金：新臺幣一千元以上，以
    百元計算。」而刑法第140條第1項之侮辱公務員罪，其法定
    刑為6月以下有期徒刑、拘役或100元以下罰金；而修正後刑
    法施行法增訂第1條之1規定：「中華民國94年1月7日刑法修
    正施行後，刑法分則編所定罰金之貨幣單位為新臺幣。94年
    1月7日刑法修正時，刑法分則編未修正之條文定有罰金者，
    自94年1月7日刑法修正施行後，就其所定數額提高為30倍。
    但72年6 月26日至94年1月7日新增或修正之條文，就其所定
    數額提高為3倍」，另刑法第33條第5款修正為：「主刑之種
    類如下：五、罰金：新臺幣1000元以上，以百元計算之」，
    是依修正後刑法第140條第1項之侮辱公務員罪，所得科處之
    罰金刑最高為新臺幣3000元，最低為新臺幣1000元；然依被
    告行為時之刑罰法律，即罰金罰鍰提高標準條例第1 條前段
    規定之提高倍數10倍及修正前刑法第33條第5 款規定之罰金
    最低額1元計算，修正前刑法第140條第1 項之侮辱公務員罪
    ，所得科處之罰金刑最高為銀元1000元即新臺幣3000元，最
    低為銀元1元即新臺幣3元。比較上述修正前、後之刑罰法律
    ，自以被告行為時關於科處罰金刑之法律較有利於被告。
  (二)刑法第28條有關共犯之規定，修正前第28條規定：「二人以
    上共同實施犯罪之行為者，皆為正犯」，修正後則規定：「
    二人以上共同實行犯罪之行為者，皆為正犯」，亦即修正後
    規定，係將原來共同正犯之共同「實施」犯罪，改為共同「
    實行」犯罪，剔除完全未參與犯罪相關行為「實行」之「陰
    謀共同正犯」及「預備共同正犯」，惟本案被告不論適用修
    正前、後之刑法第28條規定，均應成立共同正犯，修正後刑
    法第28條之規定，非有利於被告。
  (三)綜合上述各條文修正前、後之比較，可知依修正前、後之規
    定，就共同正犯之規定，修正後之規定非有利於被告，修正
    後之罰金最低數額，較修正前提高，顯然不利於被告，揆諸
    前揭最高法院決議所揭示之罪刑綜合比較原則，依刑法第二
    條第一項前段之規定，應整體適用行為時即修正前之規定。
  (四)被告行為後，經總統於95年6 月14四日公布之增訂刑法施行
    法第1條之1規定：「中華民國94年1月7日刑法修正施行後，
    刑法分則編所定罰金之貨幣單位為新台幣。94年1月7日刑法
    修法時，刑法分則編未修正之條文定有罰金者，自94年1 月
    7日刑法修正施行後，就其所定數額提高為30倍。但72年6月
    26日至94年1月7日新增或修正之條文，就其所定數額提高為
    3 倍」，並自95年7月1日起施行，此為刑法分則貨幣單位之
    變更，經換算結果，與罰金罰鍰提高標準條例第一條前段就
    有關罰金刑提高之規定，數額並無不同。自無法律變更比較
    適用之問題，依一般法律適用原則，應適用裁判時法即刑法
    施行法第1條之1規定。（最高法院96年台上字第4178號判決
    意旨參照）
三、按「刑法妨害公務罪章，其目的在確保國家公務之執行，故
    祗須公務員依法執行職務，形式上已具合法要件，縱實質上
    有違法或不當情事，並未賦與相對人有審查公務員執行職務
    是否合法之權限。從而該公務員執行職務實質上是否有違法
    或不當情形，自非相對人所能認定，祗須在形式上，即客觀
    上足使人認識其係公務員依法執行職務，即不能謂非依法執
    行職務」、「命令強制執行，於法固有未合，被告對此違法
    之執行命令，自可依強制執行法第12條於強制執行程序終結
    前聲明異議，以資救濟，惟該奉派執行人員持有法院命令，
    前往強制執行，究不得謂非依法執行職務，斯時被告對於上
    開執行人員，果施強暴脅迫，仍應成立刑法第135條第1項之
    罪」，本院90年度上易字第3220號判決、司法院院字第2496
    號解釋可參。本件被告甲○○與同案被告朱王忠、朱王忠、
    朱英鷹、載宛瑜、程天賜於公務員依法執行上開職務時，以
    丟擲雞蛋方式侮辱之，所為係犯修正前刑法第140條第1項之
    侮辱公務員罪。公訴人雖未引用該條項之罪名，惟於事實欄
    已明確記載此部分犯行，本院自得併予審酌；另公訴意旨認
    被告甲○○所為涉犯刑法第135條第1項之妨害公務罪嫌，業
    據蒞庭檢察官予以更正（見原審卷二第50頁），併予敘明。
    被告甲○○與共犯朱王忠、戴宛俞、程天賜、朱英鷹就上開
    侮辱公務員犯行間具有犯意聯絡及行為分擔，應依修正前刑
    法第28條之規定論以共同正犯。
四、原審為被告甲○○無罪之諭知，固非無見，惟未審及被告甲
    ○○位居本件抗爭之主導地位，且事先預知其他市場管理員
    遠離告訴人乙○○以免遭池魚之殃，而應認與同案被告朱王
    忠、戴宛俞、程天賜、朱英鷹等妨害公務之行為，有犯意連
    絡、行為分擔，而遽以證人等所證被告甲○○未出手丟擲雞
    蛋、未有施以強暴、脅迫之行為，遽為被告無罪之諭知，尚
    有未洽，檢察官上訴意旨指摘原判決之不當，為有理由，原
    判決自應由本院予以撤銷。爰審酌被告對於依法執行職務之
    公務員以丟擲雞蛋方式侮辱，危害國家公務之執行，詎犯後
    不思悔悟，仍多所卸責矯飾，兼衡渠犯罪動機、智識程度、
    生活狀況、犯罪所生之損害等一切情狀，量處如主文第二項
    所示之刑，並依修正前刑法第41條第1項前段諭知易科罰金
    之折算標準（按被告行為時刑法第41條規定：「犯最重本刑
    為5年以下有期徒刑以下之刑之罪，而受6個月以下有期徒刑
    或拘役之宣告，因身體、教育、職業、家庭之關係或其他正
    當事由，執行顯有困難者，得以1元以上3元以下折算1日，
    易科罰金」，並依修正前罰金罰鍰提高標準條例第2條前段
    （現已刪除）規定，就其原定數額提高為100倍折算1日，則
    被告行為時之易科罰金折算標準，應以銀元300元折算1日，
    經折算為新臺幣後，應以新臺幣900元折算為1日；惟95年7
    月1日修正公布施行後之刑法第41條第1項前段則規定：「犯
    最重本刑為5年以下有期徒刑以下之刑之罪，而受6個月以下
    有期徒刑或拘役之宣告者，得以新臺幣1000元、2000元或30
    00元折算1日，易科罰金」，故依現行刑法第2條規定比較修
    正前後之易科罰金折算標準，以行為時即95年7月1日修正公
    布施行前之規定，較有利於被告，亦即應適用95年7月1日修
    正公布施行前之刑法第41條第1項規定，定易科罰金折算標
    準，附此敘明。）又本案被告犯罪時間係於96年4月24日之
    前，且無中華民國96年罪犯減刑條例所定不得減刑之情形，
    爰依同條例第2條第1項第3款規定減其宣告刑2分之1，並依
    同條例第9條之規定，依修正前刑法第41條第1項前段之規定
    諭知減刑後易科罰金之折算標準，以示懲儆。
據上論斷，應依刑事訴訟法第369條第1項前段、第364條、第299
條第1項前段，刑法第2條第1項前段、第140條第1 項，刑法施行
法第1條之1，修正前刑法第28條、第41條第1 項前段，修正前罰
金罰鍰提高標準條例第2 條，現行法規所定貨幣單位折算新臺幣
條例第2條，中華民國96年罪犯減刑條例第2條第1項第3款、第7
條、第9條，判決如主文。
本案經檢察官陳大偉到庭執行職務。
中    華    民    國    97    年    5     月    2     日
                  刑事第十五庭審判長法  官  吳昭瑩
                                    法  官  李正紀
                                    法  官  李釱任
以上正本證明與原本無異。
不得上訴。
                                    書記官  洪秋帆
中    華    民    國    97    年    5     月    5     日
附錄：本案論罪科刑法條全文
刑法第140條第1 項
於公務員依法執行職務時，當場侮辱，或對於其依法執行之職務
公然侮辱者，處6 月以下有期徒刑、拘役或1 百元以下罰金。


司法院資訊處製作；財團法人民間司法改革基金會備份。
